【裁判字號】    97,易,4305
【裁判日期】    971202
【裁判案由】    竊佔
【裁判全文】
臺灣臺中地方法院刑事判決              97年度易字第4305號
公  訴  人  臺灣臺中地方法院檢察署檢察官
被      告  乙○○
                    號之4
選任辯護人  丁○○律師
上列被告因竊佔案件，經檢察官提起公訴（96年度偵字第12832
號），本院判決如下：
    主    文
乙○○無罪。
    理    由
一、本件公訴意旨略以：乙○○為坐落於台中縣大肚鄉○○○段
    一四三之三六地號土地所有權人，因乙○○意欲在該土地上
    施作擋土牆，竟於民國（下同）九十六年四月上旬，僱請不
    知情之庚○○承包工程，並由戊○○駕駛挖土機、甲○○承
    造板模，在國有同地段一四三之一三七、一四三之一三八地
    號土地及乙○○所有上開一四三之三十六地號土地施作擋土
    牆，佔用上開國有一四三之一三七地號土地十六平方公尺，
    一四三之一三八地號土地五平方公尺，嗣於九十六年四月十
    二日為財政部國有財產局中區辦事處報警查獲。因認被告乙○○涉犯刑法第三百二十條第二項之竊佔罪。
二、按犯罪事實應依證據認定之，無證據不得認定其犯罪事實；
    又不能證明被告犯罪者，應諭知無罪之判決，刑事訴訟法第
    一百五十四條第二項、第三百零一條第一項分別定有明文。
    而犯罪事實之認定，應憑真實之證據，倘證據是否真實尚欠
    明確，自難以擬制推測之方法，為其判斷之基礎；而認定犯
    罪事實之證據係指足以認定被告確有犯罪行為之積極證據而
    言，該項證據自須適合於被告犯罪事實之認定，始得採為斷
    罪資料。且刑事訴訟上證明之資料，無論其為直接或間接證
    據，均須達於通常一般之人均不致有所懷疑，而得確信其為
    真實之程度，始得據為有罪之認定，若其關於被告是否犯罪
    之證明未能達此程度，而有合理懷疑之存在，致使無從形成
    有罪之確信，根據「罪證有疑，利於被告」之證據法則，即
    不得遽為不利被告之認定，亦有最高法院七十六年度臺上字
    第四九八六號判例可參。次按行為非出於故意或過失者，不
    罰，過失行為之處罰，以有特別規定者為限，行為人對於構
    成犯罪之事實，明知並有意使其發生者，為故意，行為人對
    於構成犯罪之事實，預見其發生而其發生並不違背其本意者
    ，以故意論，刑法第十二條、第十三條分別定有明文。而竊
    佔罪之主觀不法要件為意圖為自己或第三人不法之利益，倘
    無從證明行為人有上開主觀不法要件，自應認行為人並無上
    開主觀不法之意圖而為有利於行為人之認定。
三、公訴人認被告涉犯上開竊佔犯行無非以：經台中縣清水地政
    事務所測繪之測量成果圖可證被告施作擋土牆確實佔用國有
    土地等為論據。
四、訊據被告乙○○堅詞否認犯罪，辯稱：因九十五年四月間整
    地時將位於台中縣大肚鄉○○段社腳小段一四三之一三七號
    旁之給水溝挖斷遭罰，所以九十六年間乃向台中縣政府水土
    保持局申請施作擋土牆並修復排水溝，以免影響耕作，伊有
    告訴施工人員要依界址施工，不知道有越界施工之情事，後
    來施工完畢後也證明並無越界等語。
五、經查：
（一）本件被告於九十五年間在台中縣大肚鄉○○段社腳小段一
      四三之三十六、一四三之二五七號土地上開挖整地改變地
      形、地貌違規而遭台中縣政府裁處罰鍰，有九十五年九月
      十四日台中縣政府裁處書一紙附卷可憑，嗣被告於九十六
      年四月十二日依旨施工遭檢舉調查後，乃於九十六年四月
      二十六日向財政部國有財產局陳報其為了修復位於台中縣
      大肚鄉○○段一四三之一三七號國有財產局之土地上固有
      灌溉給水溝復原工程，需動用國有財產局之部分土地，申
      請國有財產局同意施工，經台灣省農田水利會函請國有財
      產局同意施工，台中縣政府亦函知國有財產局曾以九十五
      年十月五日函請被告提改善工程，台中縣政府亦已核備其
      設施擋土牆，經國有財產局於中區辦事處以九十六年六月
      六日台財中改字第０九六００一五六三一號函覆同意在國
      有之台中縣大肚鄉○○段社腳小段一四三之一三七號上設
      施擋土牆，但不得改變原有水利地溝渠位置及發生減少國
      有土地面積之情事，有被告至國有財產局之申請書、台灣
      省台中農田水利會九十六年六月一日中水管字第０九六０
      四０一三五四號函、台中縣政府九十六年五月十七日府農
      水字第０九六０一二八０一六號函、上開國有財產局中區
      辦事處函各一紙附卷可憑，而台灣台中地方法院檢察署檢
      察官到場勘驗時指示地政事務所測量是否佔用國有財產局
      土地施工之時係九十六年七月六日，在上開國有財產局中
      區辦事處同意被告在國有土地上施作擋土牆之後，有勘驗
      筆錄及台中縣清水地政事務所九十六年九月十二日清地測
      字第０九六００一六四三０號函附之測量成果圖二十份在
      卷可憑，是以本次測量之結果，縱令證實被告施工之範圍
      佔用到國有之台中縣大肚鄉○○段社腳小段一四三之一三
      七地號土地十六平方公尺，既屬國有財產局中區辦事處函
      覆同意之範圍之內，即經過所有權人之管理機關同意，自
      無竊佔他人土地之問題。
（二）雖上開測量結果另證實本件被告施工之範圍尚佔用國有之
      台中縣大肚鄉○○段社腳小段一四三之一三八號土地五平
      方公尺，有測量成果圖一份在卷可憑，而該土地並非被告
      申請動用之範圍，亦有上開申請書一份足稽，惟上開土地
      與台中縣大肚鄉○○段社腳小段一四三之一三七號土地及
      被告所有之台中縣大肚鄉○○段社腳小段一四三之一四三
      之三十六毗鄰，施工佔用到之範圍僅有五平方公尺一小塊
      ，復位於施工範圍之腳落部分，則被告對於該施工之範圍
      是否佔用到台中縣大肚鄉○○段社腳小段一四三之一三八
      號土地五平方公尺，難認其動工之初已先有認識，否則被
      告在遭人檢舉之後，申請書除提及台中縣大肚鄉○○段社
      腳小段一四三之一三七號土地，亦應提及台中縣大肚鄉○○段社腳小段一四三之一三八號土地，始為事理之常，從
      被告事後申請之書函觀之，益可見被告對於其施工是否佔
      用到國有土地乙事，主觀上並不全然得以確認。
（三）又上開被告申請施工之書函係於其遭人檢舉調查後始提出
      ，事後經國有財產局核准同意施工，倘其事前確有竊佔之
      情事，事後之補救當不得免其之前所應負之任何刑事責任
      ，是以本案仍應調查審認其於遭人檢舉前是否已經竊佔國
      有土地，就此部分，經本院查：
(1)本案被告上開水溝復原工程完工後，經國有財產局於九十七年
  十一月十日再度勘測之結果，被告施工之結果包括擋土牆部分
  均未佔用到國有土地，業據本件國有財產局之承辦人員己○○
  到庭結證明確，顯然上開被告之申請函件所稱會動用到國有土
  地，係指施工期間因施工之需要可能佔用到國有土地以便利施
  工，而上開施工期間非長，縱令施工期間不得已使用到國有土
  地，並為被告所明知，亦不得據此認定被告有據為已有之故意
  。
(2)本案被告於完工之前國有財產局承辦人員無法從現場看出被告
  是否施工中佔用國有土地，需依事後測量成果圖才知道有佔用
  到國有土地施工之情形，業據證人己○○到庭結證明確，則本
  案國有土地之管理機關均無從由現場看出是否佔用國有土地，
  則何以苛責被告得以看出是否在施工期間佔用到國有土地？
(3)又被告所有土地雖與上開國有土地毗鄰，且有界址標示，惟被
  告於施工之初即告知施工人員應以界址為界來施工，業據本案
  開挖土機之施工人員即證人戊○○到庭結證稱：「我們是牽線
  照界址施工」等語明確，核與本案介紹工人施工之證人庚○○
  到庭結證稱：「之前界址還在，有牽水線，被告也有縮回約十
  公分」、「被告有說自己的地就縮回來一點，不是我們的就不
  要佔用」等語相符，益證被告並未故意佔用國土地，且於施工
  之初已經意識到不得佔用國有土地，並盡力防止施工期間佔用
  國有土地。
(4)本案之所以產生佔用國有土地越界施工情事，係因施工期間下
  雨，水溝坍塌，界址遭雨水沖刷，修復期間界址遺失，業據證
  人戊○○到庭結證明確，核與證人甲○○到庭結證稱：「挖土
  機挖過，我沒有看到界址」等語及證人庚○○到庭結證稱：「
  中間有二、三次下雨，土石崩塌看就很模糊，挖土機的工人說
  因為挖過的土會比較鬆，原來的土比較硬」等語相符，顯然本
  案於施工期間產生佔用國有土地情事，係因界址於施工期間遭
  沖刷所致。
  綜上，本案施工期間曾佔用之國有土地既係因測量後始得知，
  被告於得知越界後亦提出申請書補救，經國有財產局同意，事
  後再經國有財產局確認擋土牆實未佔用國有土地，公訴人以被
  告於短暫之施工期間曾因界址遭雨水沖刷遺失，不慎佔用國有
  土地僅二十一平方公尺之行為，即遽論被告成立刑法第三百二
  十條第二項之竊佔罪，而置被告是否有竊佔之主觀要件於不顧
  ，自難認允當。
六、此外復查無其他積極證據足以證明本案被告主觀上有竊佔國
    有土地之故意，且事後再度勘測之結果，其施作之擋土牆亦
    未佔用國有土地，本案被告罪證不足，揆諸上開第二項說明
    要旨，自應為之無罪之諭知。
據上論斷，依刑事訴訟法第三百零一條第一項前段，判決如主文
。
本案經檢察官丙○○到庭執行職務
中    華    民    國    97    年    12   月    2     日
                  刑事第七庭  法  官   陳如玲
以上正證明與原本無異。
如不服本判決，應於送達後十日內向本院提出上訴狀（須附繕本
），上訴於臺灣高等法院臺中分院。
上訴書如未敘述理由，應於上訴期間屆滿後20日內補提理由書於
本院。
                              書記官   童淑芬
中    華    民    國    97    年    12   月    2     日
附錄論罪科刑法條
中華民國刑法第320條
意圖為自己或第三人不法之所有，而竊取他人之動產者，為竊盜
罪，處 5 年以下有期徒刑、拘役或 5 百元以下罰金。
意圖為自己或第三人不法之利益，而竊佔他人之不動產者，依前
項之規定處斷。
前二項之未遂犯罰之。


司法院資訊處製作；財團法人民間司法改革基金會備份。
